【裁判字號】    92,重訴,250
【裁判日期】    920919
【裁判案由】    返還不當得利
【裁判全文】
臺灣士林地方法院民事判決  九十二年度重訴字第二五○號
    原      告  乙○○
    原      告  丙○○
    訴訟代理人  張家聲律師
    被      告  甲○○      住台北市○○區○○路九巷五號
    訴訟代理人  楊  揚律師
當事人間請求返還不當得利事件，本院於九十二年八月十二日言詞辯論終結，判決如
下：
    主    文
原告之訴及其假執行之聲請均駁回。
訴訟費用由原告負擔。
    事實及理由
一、原告主張：兩造係堂兄弟關係，民國六十九年八月間，原告先父林塗發因被告新
    婚，而將台北市○○區○○段一小段四六四地號（重測前為台北市北投區○○○
    段關渡小段五六地號，面積０點二二九０公頃，以下簡稱甲地）、同段四一六地
    號（重測前為嗄別段關渡小段二０─一地號，面積０點六四六０公頃，以下簡稱
    乙地）土地各二分之一應有部分，贈與被告。惟因系爭土地均屬田地，無法逕行
    移轉登記為原告先父林塗發與被告共有，故林塗發乃將其中甲地全部移轉登記為
    被告所有，至於不足之０點二０八五公頃，則由被告以同一面積所占比例與林塗
    發共有前開乙地。六十九年九月二十七日林塗發去世後，被告為取得對於乙地之
    共有權利憑證，乃與原告訂立協議，載明被告對該乙地有０點二０八五公頃之持
    分權利。嗣於八十五年六月，系爭土地因政府徵收而發放補償款，甲地獲補償六
    千零三十九萬七千九百二十元，乙地獲補償一億七千五百二十四萬六千七百二十
    元，被告則以其為系爭土地之共有人，應得補償款二分之一即一億一千七百八十
    二萬二千三百二十元，然其僅取得甲地補償款六千零三十九萬七千九百二十元為
    由，請求原告給付不足之五千七百四十二萬四千四百元，並向台北市北投區調解
    委員會聲請調解，經兩造於八十五年七月二十四日成立調解，由原告各給付被告
    二千八百七十一萬二千二百元。原告於調解成立後已依調解書給付前開金額，及
    自補償金發放日起至八十五年七月二十四日止之利息，計原告各給付被告二千八
    百七十七萬六千零六十九元。惟查，系爭土地均為農地，依八十九年一月二十六
    日修正前農業發展條例第三十條規定不得分割或移轉為共有，是以原告之父林塗
    發與被告間之約定，及原告依林塗發贈與本旨與被告訂立之協議書，均因違反農
    業發展條例第三十條規定而無效，從而兩造就系爭土地並無共有關係，而台北市
    北投區調解委員會竟以兩造共有關係為基礎，而成立關於共有物徵收補償金之調
    解，該調解顯有違反農業發展條例而無效之原因，為此訴請確認該調解無效。次
    查，兩造間成立之調解既屬無效，則被告自原告各受領二千八百七十七萬六千零
    六十九元之給付，即屬無法律上之原因而受利益，爰依民法第一百七十九條之規
    定請求被告返還該利益等語。並聲明：
    （一）確認民國八十五年八月六日經台灣士林地方法院核定之台北市北投區調解
          委員會八十五年民調字第一八八號調解無效。
    （二）被告應給付原告乙○○新台幣二千八百七十七萬六千零六十九元，及自起
          訴狀繕本送達翌日起至清償日止，按年息百分之五計算之利息。
    （三）被告應給付原告丙○○新台幣二千八百七十七萬六千零六十九元，及自起
          訴狀繕本送達翌日起至清償日止，按年息百分之五計算之利息。
    （四）第二、三項之請求，原告願供擔保，請准宣告假執行。
二、被告則以：原告先父林塗發因與被告情同父子，故於六十九年八月被告新婚時，
    將其所有之甲、乙二筆土地應有部分二分之一贈與被告，惟囿於農業發展條例限
    制，農地不得移轉為共有，故又修改將甲地移轉登記被告所有，不足之０點二０
    八五公頃則按與乙地面積比例與林塗發共有，但暫仍登記林塗發名義，俟將來處
    分再將被告按比例應得部分交付被告。故被告與林塗發契約之真意，乃贈與相當
    於系爭土地經濟價值之二分之一，而非以分割系爭土地或移轉共有為給付內容，
    故並未牴觸農業發展條例第三十條之規定。原告因深知其先父曾為系爭贈與之意
    思表示，故於七十一年二月十九日與被告簽立協議書，而觀諸該協議第三條、第
    四條之明確記載不辦理分割之旨，而就二０之一地號土地之使用收益及權利義務
    ，兩造同意按前開面積比例受領負擔，故該協議書亦未違反農業發展條例第三十
    條之規定。迨至八十五年六月間，系爭土地經政府徵收，依被告與林塗發及被告
    之贈與契約、協議書約定，被告應得徵收補償款之二分之一，故原告應找補被告
    五千七百四十二萬四千四百元，經台北市北投區調解委員會調解後，乃於八十五
    年七月二十四日成立調解，由原告各給付被告二千八百七十一萬二千二百元，原
    告並依調解內容如數給付。原告雖主張系爭調解無效，惟系爭調解書已於八十五
    年八月十五日送達兩造，原告迄至九十二年五月二十九日始訴請宣告調解無效，
    已逾鄉鎮市調解條例第二十六條第二項三十日之法定期間；另兩造既成立調解而
    締結債務承認之無因契約，則被告據此受領原告所為給付，即難認無法律上之原
    因等語，資為抗辯。並聲明：
    （一）駁回原告之訴及假執行之聲請。
    （二）如受不利判決，被告願供擔保，請准免為假執行之宣告。
三、原告主張其等先父林塗發於六十九年八月間，將系爭二筆土地之二分之一應有部
    分贈與被告，惟因其時農業發展條例限制農地移轉共有，故林塗發將系爭土地中
    之甲地全部移轉登記被告所有，並將贈與不足之土地面積零點二０八五平方公尺
    ，改由依該面積占乙地面積之比例，與林塗發共有。嗣林塗發去世後，原告依林
    塗發前開贈與內容，於七十一年二月十九日與被告訂立協議書，載明被告對系爭
    土地共有權利之事實，已據原告提出贈與稅繳清證明書、七十一年二月十九日協
    議書為證，且為被告所是認，堪信為真。另原告主張系爭土地嗣為政府徵收，徵
    收補償金共計二億三千五百六十四萬四千六百四十元，被告應取得之半數一億一
    千七百八十二萬二千三百二十元，經扣除已領取之補償金六千零三十九萬七千九
    百二十元，餘款五千七百四十二萬四千四百元，亦於兩造調解成立後，由原告給
    付被告等情，亦據原告提出徵收補償地價清冊、台北市北投區調解委員會八十五
    年民調字第一八八號調解書、收據等件為證，被告對此亦不爭執，故原告此部分
    之主張，應堪信為真正。
四、原告主張系爭調解係以兩造間給付共有物徵收補償金事件之法律關係而為調解，
    然據以為共有關係基礎之前開贈與及協議，實係違反農業發展條例而屬無效，故
    被告受領原告之給付，即屬無法律上之原因一節，則為被告所否認，並以前辭置
    辯，經查：
（一）依鄉鎮市調解條例而成立之調解，揆其法律性質應屬民法債編之和解契約，即
      當事人約定互相讓步，以終止爭執或防止爭執發生之契約。而所謂調解（即和
      解契約）因違反強行法規致有無效之原因，與調解（和解）標的之法律關係違
      反強行規定之情形，應予區分。前者應屬調解、和解契約內容本身，即違反強
      行規定而言；後者則係作為調解（和解) 標的之法律關係因違反強行法規而無
      效，惟調解（和解）契約本身並不具備無效之原因，此時和解契約之效力原則
      上應不受影響。本件調解標的之法律關係，係共有物徵收補償金給付請求權，
      然系爭調解內容為：「一、對造人乙○○、丙○○（即原告）願分別給付聲請
      人（即被告）共有物徵收補償金新台幣貳仟捌佰柒拾壹萬貳仟貳佰元。二、前
      項金額：對造人等願於民國八十五年七月二十四日給付。」，故調解內容本身
      係兩造就補償金數額及給付義務人、給付期限所為之約定，屬一般金錢給付之
      約定，並無違反法律強制規定或公序良俗之情形，是原告主張調解有無效之原
      因，已屬無據。
（二）至於系爭調解標的之法律關係是否有無效之原因部分，按以不能之給付為契約
      標的者，其契約為無效。但其不能情形可以除去，而當事人訂約時並預期於不
      能之情形除去為給付者，其契約仍為有效。民法第二百四十六條第一項定有明
      文。本件原告雖主張系爭調解前提之共有關係，其所依據之贈與契約及協議書
      ，因違反八十九年一月二十六日修正前之農業發展條例第三十條禁止耕地移轉
      共有之規定而無效云云。然查，系爭農業發展條例第三十條雖規定每宗耕地不
      得分割及移轉為共有，然此僅係指約定移轉耕地共有之物權行為無效，就約定
      移轉土地共有之債權契約而言，應係是否因給付不能而無效之問題。本件系爭
      贈與及協議訂立時，訴外人林塗發與兩造均知移轉系爭土地為共有，係違反農
      業發展條例規定，且觀諸七十一年二月十九日協議書第三條明文記載「因為農
      地禁止土地分割致無法分割過戶與乙方（即被告）」等語，亦可佐證當事人於
      為贈與及協議時，均就土地產權之移轉將屬無效等情，知之甚詳。且依訴外人
      林塗發與被告之贈與契約，其贈與標的雖為系爭甲、乙二筆土地應有部分二分
      之一，然其因慮及前開農業發展條例之限制，故先移轉甲地所有權全部與被告
      ，其餘不足面積，僅約定依比例與林塗發共有乙地，贈與契約並未以應於特定
      時期移轉共有土地為內容；而兩造之協議書亦僅再次確認兩造共有系爭土地之
      權利，及約定系爭土地使用收益等權利義務劃分，並無以移轉共有物所有權為
      給付之內容，此有前開協議書在卷可憑，故系爭贈與及協議，雖均以耕地移轉
      共有為內容，但因當事人訂約時已明知移轉耕地共有將違反強制規定，故不以
      移轉所有權為給付標的，而僅確認共有權利存在，並暫為使用收益之約定，是
      其等顯有預期於法律強制規定取消或共有物處分時，再行協議清算其共有土地
      權利義務之合意，故被告所辯本件應屬當事人訂約時已預期於給付不能之情形
      除去後再為給付等情，堪以採信，是以原告主張系爭贈與及協議因違反農業發
      展條例之規定，或以不能之給付為標的而屬無效云云，亦難憑採。
（三）綜上所述，系爭調解及調解標的之法律關係，實未有無效之原因，是以原告此
      部分主張，應難採認。
五、按無法律上之原因而受利益，致他人受損害者，應返還其利益。雖有法律上之原
    因，而其後已不存在者，亦同。民法第一百七十九條定有明文。本件原告主張台
    北市北投區調解委員會八十五年民調字第一八八號調解，因違反農業發展條例規
    定而有無效之原因，既非可採，已如前述，則其請求確認八十五年八月六日經本
    院核定之前開調解無效，為無理由，難予准許。且系爭調解既非無效，則被告依
    調解內容受領原告各給付之二千八百七十七萬六千零六十九元，則非無法律上之
    原因，揆諸前開法條，被告自無不當得利，故原告依不當得利之法律關係，請求
    被告給付各原告二千八百七十七萬六千零六十九元，及自起訴狀繕本送達翌日起
    至清償日止\，按年息百分之五計算之利息，為無理由，應予駁回。又原告既受敗
    訴判決，其假執行之聲請即失所依據，應併予駁回。
六、因本案事證已臻明確，兩造其餘主張陳述及所提之證據，均毋庸再予審酌，附此
    敘明。
七、據上論斷：原告之訴為無理由，並依民事訴訟法第七十八條判決如主文。
中      華      民      國    九十二    年      九      月    十九      日
                                    臺灣士林地方法院民事第一庭
~B法      官  劉穎怡
右為正本係照原本作成。
如對本判決上訴須於判決送達後廿日內向本院提出上訴狀。
中      華      民      國    九十二    年      九      月    二十四    日
~B法院書記官  陳雪麗


司法院資訊處製作；財團法人民間司法改革基金會備份。
